臺灣高等法院刑事判決
110年度上訴字第290號
上  訴  人  臺灣臺北地方檢察署檢察官
被      告  鄭啓龍


            曾士晟


            曾士峰


上列上訴人因被告傷害等案件，不服臺灣臺北地方法院109年度
審訴字第1384號，中華民國109年11月18日第一審判決（起訴案
號：臺灣臺北地方檢察署109年度偵字第12451、16991號），提
起上訴，本院判決如下：
    主  文
原判決撤銷。
丁○○共同犯傷害罪，處有期徒刑捌月。扣案HUAWEI廠牌NOVA3手
機壹支（含門號0000000000號SIM卡壹張）沒收。
乙○○共同犯傷害罪，處有期徒刑柒月。扣案APPLE廠牌IPHONE 7
手機壹支（含門號0000000000號SIM卡壹張）、手套壹雙、口罩
壹個、紙杯貳個，均沒收。
丙○○共同犯傷害罪，處有期徒刑陸月，如易科罰金，以新臺幣壹
仟元折算壹日。扣案APPLE廠牌IPHONE 7PLUS手機壹支（含門號0
000000000號SIM卡壹張）沒收。
    事  實
一、丁○○為丙○○、乙○○兄弟之共同友人，因丁○○年紀長於丙○○、
    乙○○，故兄弟二人均稱丁○○為叔叔，渠等彼此間交誼深厚，
    且平日生活起居地點均係在高雄市區。豈料，丁○○僅因不滿
    原先在香港創辦並經營「銅鑼灣書店」之甲○○，關於香港民
    主人權之理念及訴求，且在得知甲○○將於民國109年4月25日
    ，在我國臺北市○○區○○○路0○0號10樓2室，開幕經營名稱亦
    為「銅鑼灣」之書店，藉以宣揚傳播自己前述理念及訴求後
    ，丁○○竟不思以和平方法、合法途徑表達不同意見，先利用
    網際網路蒐集甲○○個人照片及上述「銅鑼灣」書店設址地點
    相關街景照片圖檔（均儲存在丁○○所有之門號為0000000000
    號之HUAWEI廠牌NOVA3手機內），再找來丙○○、乙○○兄弟二
    人共同謀議欲在上述「銅鑼灣」書店設址地點附近公共場所
    ，伺機對甲○○身體直接潑灑紅色油漆，藉此強暴手段公然侮
    辱甲○○，且因油漆之化學成分，若直接朝甲○○身體潑灑，可
    能會造成甲○○之皮膚受傷或所著衣物、隨身物品因遭紅漆污
    染致毀棄損壞等結果亦在所不惜，隨後渠等即共同基於傷害
    、毀損及以強暴犯公然侮辱等犯意聯絡，而為以下犯罪行為
    ：丁○○先在高雄地區，由其出資指示乙○○購買作案用之紅漆
    及手套、口罩、紙杯等物後，於109年4月20日下午時分，搭
    乘高鐵從高雄市北上至臺北市，共同投宿在址設臺北市○○區
    ○○街0段00號之「摩莎曼拉精品旅館」，且於住宿期間再度
    確認翌（21）日要如何實施相關潑灑紅漆等犯行細節。嗣於
    21日上午7時許，前往上述臺北市中山區「銅鑼灣」書店設
    址地點附近守候（三人均在附近但不同處），俟於該日上午
    8時30分許，丁○○見到甲○○下樓外出後，即以所持用之上開0
    000000000號手機撥打丙○○持用之門號0000000000號（APPLE
    廠牌IPHONE 7PLUS手機）、乙○○持用之門號0000000000號（
    APPLE廠牌IPHONE7手機1支）行動電話，令二人尾隨甲○○。
    丙○○、乙○○即一路尾隨甲○○至位在臺北市○○區○○○路0段000
    號1樓之「路易莎咖啡店」後，見甲○○坐在不特定之人得共
    見共聞該咖啡店戶外座位區用早餐，認機不可失，便於該日
    上午8時45分許，由乙○○拿出隨身攜帶之瓶裝紅漆倒入紙杯
    後，衝向甲○○朝其身體猛力潑灑紅漆，丙○○則在一旁把風並
    持手機拍攝甲○○遭潑漆之全部過程(事後有以手機將影片發
    送至丁○○手機)，甲○○因此頭部（髮）、臉部、上半身及雙
    手、小腿、腳等部位均沾染紅漆，其雙手、雙腳、背部與胸
    部並因此受有表淺損傷等傷勢，丁○○等人以此強暴手段達到
    公然侮辱甲○○之目的，且甲○○當時穿著衣物(含上衣及褲子
    ）及所攜帶背包等財物，均因沾染紅漆而毀損致令不堪使用
    ，足生損害於甲○○。嗣警方接獲甲○○報案後，調閱相關監視
    器畫面逐一比對勾稽，確定丁○○等三人之真實身分，再持檢
    察官核發之拘票，於同年月22日在高雄市區先後將渠等拘提
    到案，並在丁○○等三人身上查得前開渠等所有於犯案時聯絡
    使用之手機各1支，乙○○並主動交出其作案時所戴用之口罩1
    個、手套1雙及潑漆用紙杯2個（以上口罩、手套、紙杯等物
    品均沾染紅漆已使用過）予警方扣案。
二、案經甲○○訴由臺北市政府警察局中山分局報告臺灣臺北地方
    檢察署檢察官偵查起訴。
　　理  由
一、本件認定事實所引用之本件卷內所有人證、文書證據暨物證
    ，並無證據證明係公務員違背法定程序所取得，被告等人於
    本院審理時迄至言詞辯論終結時止，亦均未提出異議，故均
    得引為本案證據，合先說明。
二、訊據被告丁○○、丙○○、乙○○三人對上開犯行均坦承不諱，核
    與告訴人甲○○所指訴情節相符，並有告訴人於案發後報警處
    理時所拍攝身體及相關物品照片、案發現場照片、案發現場
    及沿途與被告等3人前述投宿旅館、高鐵臺北站等地點相關
    監視器畫面、被告丁○○手機內所儲存照片圖檔資料、被告等
    人投宿台北市摩莎曼拉精品旅館之旅客登記卡等件在卷可證
    ；及扣案沾染紅漆已使用過紙杯2個之外側所採指紋，經送
    內政部警政署刑事警察局鑑驗結果，與被告乙○○指紋卡之左
    環指指紋相符，有該局109年5 月21日刑紋字第1090052507
    號指紋鑑定書在卷可稽（16991號偵卷第91-96頁）；另扣案
    手套內側所採棉棒經比對亦與被告乙○○DNA-STR型別相符，
    有臺北市政府警察局中山分局109 年7 月2 日北市警中分刑
    字第1093032336號函檢送臺北市政府警察局DNA 鑑定書在卷
    可參（12451號偵卷二第221-229頁）；另告訴人甲○○身體因
    遭潑漆受有如事實欄所述之傷勢，亦有馬偕紀念醫院109年4
     月21日診斷證明書1份在卷可證（12451號偵卷一第19頁）
    ；及告訴人甲○○當時所穿衣物（含上衣及褲子）及隨身背包
    等物品因多處沾染紅漆致失其效用而已毀損不能使用，亦有
    照片多張在卷（他4974號偵卷第31-35頁）；復有扣案如事
    實欄所述之被告三人時互相聯絡所持用手機各1支，及被告
    乙○○潑漆當時所戴口罩、手套及盛裝紅漆用之紙杯等物品（
    口罩、手套、紙杯等物品均沾染紅漆）可為佐證，堪認被告
    三人上開任意性之自白均為事實，可以採信。本案事證已臻
    明確，被告三人本案犯行均堪認定，應依法論科。　
三、論罪理由
　　核被告丁○○、丙○○、乙○○三人所為，均係犯刑法第309條第2
    項之強暴侮辱罪、同法第277條第1項之傷害罪、同法第354
    條之毀損罪。被告三人間就上開犯行，均有犯意聯絡、行為
    分擔，為共同正犯。被告等係以一行為而觸犯上開數罪名，
    為想像競合犯，均從一重之傷害罪處斷。
四、不另為無罪諭知部分
　　公訴意旨另以：被告三人為前開潑漆犯行，亦妨害告訴人甲○○身體活動不受非法干擾之權利，所為另犯刑法第304條第1
    項之強制罪云云。惟查：被告等人係基於不滿告訴人經營書
    店之理念及立場，而為前開潑漆犯行，已經本院認定如上。
    而被告等人公然在台北市區街頭，對正在用餐之告訴人「潑
    漆」，使告訴人猝不及防，於瞬間即渾身沾染紅漆、狼狽不
    堪、引人側目，則被告等人之目的係在侮辱告訴人甚明。再
    被告等人之潑漆動作，乃剎那間極為短暫之事，尚難認告訴
    人之身體活動於當下受有何影響，況告訴人之身體因遭潑漆
    而受傷，被告三人此舉亦同時犯刑法第277條第1項之傷害罪
    ，已說明如上，實無就告訴人身體被潑漆一節，再論以強制
    罪之必要。公訴人認被告等人亦犯刑法第304條第1項之強制
    罪，乃過度擴張該條項之構成要件，難認有理。故被告等人
    於本案對告訴人之潑漆作為，本院認並不成立刑法第304條
    第1項之強制罪，本應就此部分諭知無罪，惟依起訴書之記
    載，此部分若成立犯罪與前開起訴論罪部分有想像競合犯之
    裁判上一罪關係，故不另為無罪諭知。　　
五、撤銷改判及科刑理由　　
　㈠原審以被告三人犯罪事證明確據以論罪科刑，固非無見，惟
    查：⑴、被告等人於本案所為並不成立刑法第304條第1項之
    強制罪，應不另為無罪諭知，已經本院說明如上，原審未詳
    察認被告等人亦成立此部分罪名，容有未洽；⑵、扣案HUAWE
    I廠牌NOVA3手機壹支（含門號0000000000號SIM卡壹張），
    係被告丁○○所有供犯本案所用之物，業據其於本院審理時供
    明在卷（本院卷第153頁），原審就此部分漏未諭知沒收，
    亦有未合；⑶、刑事審判旨在實現刑罰權之分配的正義，故
    法院對有罪被告之科刑，應符合罪刑相當之原則，使輕重得
    宜，罰當其罪，以契合社會之法律感情，此所以刑法第57條
    明定科刑時應審酌一切情狀，尤應注意該條所列10款事項以
    為科刑輕重之標準，俾使法院就個案之量刑，能斟酌至當。
    查：原審於量刑時固已審酌被告等人之犯案動機、犯後態度
    及對告訴人之侵害程度、告訴人對本案量刑之意見等各情後
    ，量處被告丁○○有期徒刑4月，被告丙○○、乙○○均有期徒刑3
    月之刑，均得易科罰金。惟告訴人於原審時即已表明不同意
    予被告等人得易科罰金之刑（原審卷第139頁），原審於量
    刑時雖有指摘被告等人係智識成熟之成年人，理應尊重個人
    抱持之政治理念與價值觀之差異，卻因不滿告訴人之理念與
    訴求，即恣意向告訴人潑灑紅漆，足以貶損告訴人在社會上
    人格及地位之評價，侵害告訴人身體、自由、人格、財產法
    益，應予相當程度之非難，且敘明「告訴人希望均能給予被
    告三人有期徒刑6月以上即不得易科罰金之刑度等語之意見
    ，暨公訴人表示：請參酌告訴人方面的意見，依法審酌等語
    之意見」。惟原審並未具體說明何以僅判處被告等人有期徒
    刑4月、3月得易科罰金之輕度刑，理由上即有不足自難令人
    信服，檢察官依告訴人之請求指摘原審量刑過輕，非無理由
    。且本院衡量告訴人於本院審理時稱：「他們對我做的這件
    事，應該要去坐牢，不能用繳罰金的方式就處罰他們而已，
    一審的判決對我這個受害人來講很不公平，處罰太輕了。我
    當下很害怕，到現在還是會害怕，都在擔心是不是還有人會
    跟踨我，這一次是潑漆，下一次是不是會傷害我，我擔心我
    的人身安全，我走在路上有人認得我，我在臺灣也算有點知
    名度，也路上很容易被認出來，我很害怕，而且他們對我做
    這樣的事，我也會擔心他們往後也會對別人做類似的事。一
    審判決是用錢來代替真正的處罰，傷害人就只要繳錢」、「
    （你現在在臺灣地區有無經營銅鑼灣書店？）有，我書店是
    一個大家自由進出的地方，我賣的書有很多種 ，我不可能
    只賣一種立場的書，我有我自己的立場，這是每一個人都可
    以有自己的立場，這就是自由民主的生活」、「中國大陸有
    給我一個罪名，我如果回到香港地區會被送到大陸地區去審
    判，大陸給我的罪名是政治上的罪名，他們對我做人權的迫
    害，所以我不敢回去，我就是在臺灣的流亡港人，我已經取
    得臺灣的居留權」等語（本院卷第171、173頁），足見告訴
    人之身心因本案受創嚴重迄今；再參酌卷附告訴人被潑漆後
    清洗前照片（他4974號偵卷第35、36頁），其當下應即全身
    大面積沾染紅漆(有著衣物)，及其所在坐位之地面、身後牆
    面亦遺留有相當紅漆遺跡（他4974號偵卷第22、23頁），足
    見當時場面之怵目驚心，而被告等人僅因不滿告訴人之立場
    及理念，即在台北市區街頭，光天化日之下對告訴人為此等
    犯行，自應予相當非難，且本案告訴人甲○○係原香港地區「
    銅鑼灣書店」之經營者，於國際上已有相當知名度（詳請上
    偵卷之相關媒體報導），於本案前，因故欲在台灣地區亦經
    營「銅鑼灣書店」，有其特殊意義，被告等人竟以此等暴力
    方式侮辱、傷害告訴人，甚至其後猶有效尤者（詳本院卷第
    172、173頁告訴代理人之科刑意見），對台灣社會善良風氣
    及自由民主精神，所造成之不良影響，可見一斑，檢察官上
    訴以原審之量刑背離一般人民之法律期待，難認符合罪刑相
    當原則，為有理由，且原判決亦有上開可議，應由本院將原
    判決撤銷改判。
　㈡爰以行為人之責任為基礎，審酌被告三人均無前科，素行尚
    可，惟渠等身為智識成熟之成年人，理應尊重個人抱持之政
    治理念與價值觀之差異，僅因不滿告訴人之理念與訴求，即
    以當街潑灑紅漆之暴力方式，侮辱、傷害告訴人，使其身心
    受創嚴重迄今，雖被告等人於犯後均坦認犯行，及於原審時
    亦當庭向告訴人道歉（原審卷第140頁），犯後態度尚可，
    惟依前開說明，告訴人於國際上有相當知名度，且其僅係一
    經營書店之文化人，被告等人與之素不相識亦無怨無仇，竟
    以暴力手段犯本案，並經媒體大篇幅報導，更有起而效尤者
    ，對台灣社會善良風氣及自由民主精神，造成相當不良影響
    ，應予非難，不宜輕縱，另審酌被告丁○○於本案居於主導支
    配地位、被告乙○○實際下手潑漆、被告丙○○則在一旁以手機
    拍攝等行為分擔情形；併參以被告丁○○自述國中畢業之智識
    程度、從事配管工程臨時工、月收入約新臺幣（下同）3萬
    餘元、離婚、需資助2名已成年子女及扶養母親；被告丙○○
    自述國中畢業之智識程度、擔任臨時搬運工、月收入約4萬
    元、離婚、需扶養3名未成年子女及母親；被告乙○○自述國
    中畢業之智識程度、從事室內裝潢、月收入約5萬元、未婚
    、無未成年子女需扶養但需扶養母親之家庭生活經濟狀況（
    原審卷第138頁），暨斟酌被告等人犯罪之動機、目的及手
    段、告訴人所受危害等一切情狀，分別量處如主文第2、3、
    4項所示之刑，被告丙○○部分並諭知易科罰金之折算標準。
    至告訴人於本院審理時雖一再表示被告三人應均量處不得易
    罰金之刑一節，惟被告丁○○係主犯、被告乙○○係實際下手潑
    漆者，而被告丙○○則在一旁把風及以手機拍攝，三人參與程
    度及涉案情節並非完全相同，本院復考量被告丙○○、乙○○兄
    弟二人，因思慮欠週始同時受丁○○唆使而犯本案，若兄弟二
    人同時入監對其原生家庭所造成之影響，故被告丙○○既涉案
    程度較輕，雖就原審之刑予以加重，惟仍量處其得易科罰金
    之較輕刑，併敘明之。
六、沒收
    扣案如事實欄所述被告三人所持用之手機，均係被告各人所
    有並有扣案，且係供被告等人犯本案時聯絡或拍攝作案經過
    所用，業據被告三人供承在卷，均應依刑法第38條第2項前
    段規定宣告沒收。另扣案已使用過均沾染紅漆之口罩1個、
    手套1雙、紙杯2個，係被告乙○○主動交出，且係其潑漆當下
    作案時所用之物，已如上述，依被告乙○○於警詢中所述作案
    物係丁○○出資由其購買備妥使用，於犯案後尚未及丟棄即遭
    警查獲而交出（12451號偵卷一第50、52頁），故應認被告
    丁○○主觀上就該等物品之所有權已移轉由乙○○所有，故就上
    開扣案之口罩1個、手套1雙、紙杯2個，均依刑法第38條第2
    項前段規定，於被告乙○○主文項下宣告沒收。至起訴書附表
    所列其餘扣案物品，係被告等人於作案時所著衣物或隨身物
    品，非直接供犯案所用，故不宣告沒收，併此敘明。
據上論斷，應依刑事訴訟法第369條第1項前段、第364條、第299
條第1項前段，判決如主文。
本案經檢察官黃筵銘提起公訴，檢察官王巧玲提起上訴，檢察官
翁珮嫻到庭執行職務。
中　　華　　民　　國　　110 　年　　4 　　月　　20　　日
                  刑事第七庭    審判長法　官　孫惠琳
　　　　　　　　　　　　　　　　　　　法　官　張育彰
　　　　　　　　　　　　　　　　　　　法　官　連雅婷
以上正本證明與原本無異。
如不服本判決，應於收受送達後20日內向本院提出上訴書狀，其
未敘述上訴之理由者並得於提起上訴後20日內向本院補提理由書
（均須按他造當事人之人數附繕本）「切勿逕送上級法院」。
                                      書記官　謝秀青
中　　華　　民　　國　　110 　年　　4 　　月　　20　　日
附錄：本案論罪科刑法條全文　　　　　　
中華民國刑法第277條
傷害人之身體或健康者，處5年以下有期徒刑、拘役或50萬元以
下罰金。
犯前項之罪，因而致人於死者，處無期徒刑或7年以上有期徒刑
；致重傷者，處3年以上10年以下有期徒刑。
中華民國刑法第309條
公然侮辱人者，處拘役或9千元以下罰金。
以強暴犯前項之罪者，處1年以下有期徒刑、拘役或1萬5千元以
下罰金。
中華民國刑法第354條
毀棄、損壞前二條以外之他人之物或致令不堪用，足以生損害於
公眾或他人者，處2年以下有期徒刑、拘役或1萬5千元以下罰金
。